【裁判字號】    97,訴,2936
【裁判日期】    981118
【裁判案由】    給付報酬
【裁判全文】
臺灣板橋地方法院民事判決              97年度訴字第2936號
原      告  詮倫企業管理顧問有限公司
法定代理人  丙○○
訴訟代理人  陳生全律師
被      告  甲○○
            乙○○
上二人共同
訴訟代理人  黃坤鍵律師
複  代理人  陳俊成律師
            孫  寅律師
            丁○○
上列當事人間請求給付報酬事件，經本院於民國98年11月 4日言
詞辯論終結，判決如下：
    主  文
被告乙○○應給付原告新台幣佰拾捌萬壹仟貳佰元，及自民
國98年7月9日起至清償日止，按週年利率百分之五計算之利息。
原告其餘之訴駁回。
訴訟費用由被告乙○○負擔。
本判決於原告以新台幣壹佰壹拾貳萬捌仟元供擔保後，得假執行
。但被告乙○○如於假執行程序實施前，以新台幣佰拾捌萬
壹仟貳佰元預供擔保得免為假執行。
原告其餘假執行之聲請駁回。
    事  實
一、原告起訴略以：
(一)、民國97年 9月間，名峰科技股份有限公司（下稱名峰公司）
    有意購買台北縣泰山鄉○○路 7號廠房（下稱系爭不動產）
    以供公司設廠使用。名峰公司委由原告仲介系爭不動產之買
    賣，名峰公司交付受款人為被告甲○○、金額新台幣（下同
    ）200 萬元之支票予原告，作為被告甲○○同意出售系爭不
    動產之定金。故原告遂與被告甲○○之代理人乙○○聯繫買
    賣系爭不動產之事宜，最後達成以每坪18萬 8千元計算、買
    賣總價1億6906 萬元之契約合意，並約定原告之仲介報酬為
    買賣價金的2％。於97年9月26日上午10時，賣方即被告甲○○之代理人乙○○、買方名峰公司之董事長陳金標等人、原
    告之負責人丙○○、戊○○均一同勘查現場，現場勘查完畢
    ，原告遂將上開支票交予乙○○，由乙○○簽收蓋章而收受
    定金，乙○○並表示其代理被告甲○○，被告甲○○知悉並
    同意上開買賣契約及居間契約。後於97年10月30日，原告負
    責人丙○○、戊○○、代書己○○、馬美玲、賣方即被告甲○○、乙○○等人一同在馬美玲代書處，議定契約草約。再
    一同前往銀行，由銀行經理確認本件貸款無問題後，雙方達
    成付款方式之合意：第一期款為 4千萬元（包含已收受之定
    金200萬元）、第二期款為4906萬元、尾款為8千萬元，如原
    證三所示，並約定於97年11月15日簽訂正式買賣契約書。詎
    被告甲○○嗣經多次催告仍不依約履行。按依民法第 248條
    規定，乙○○既代理收受定金，依法即推定其契約成立。而
    買賣契約既已成立，原告即得依居間契約，即民法第 565條
    、第568 條規定，請求被告甲○○給付買賣總價百分之 2之
    報酬。為此，起訴聲明：(一)被告甲○○應給付原告338萬120
    0 元，及自起訴狀繕本送達翌日起至清償日止，按週年利率
    百分之五計算之利息。(二)願供擔保請准宣告假執行。
(二)、嗣於起訴狀繕本送達被告甲○○後，被告甲○○抗辯並未與
    名峰公司達成系爭不動產之買賣契約、亦未與原告約定上開
    居間契約、乙○○也非其代理人等情，而聲明請求駁回原告
    之訴，原告乃另請求為主觀預備訴之合併追加，主張以被告
    甲○○為先位聲明之被告，如法院認被告甲○○並未委任乙○○代理而契約不成立，致為敗訴判決，則追加備位聲明之
    乙○○為被告，請求依照無權代理之規定，追加被告乙○○
    應給付原告 338萬1200元及法定遲延利息、願供擔保請准宣
    告假執行。
二、被告則答辯以：
(一)、被告甲○○部分：
    依民事訴訟法第 277條規定，原告主張有利於己之事實，應
    負舉證責任。被告甲○○並未與名峰公司成立系爭不動產買
    賣契約、亦未與原告成立居間契約，原告並未舉證提出書面
    契約或其他證據資料，其主張顯無理由。此外，縱有仲介或
    居間關係，原告也應依不動產經紀業管理條例第21、22條規
    定，就不動產之買賣以書面及其他法定方式為之，始屬適法
    。再者，被告甲○○認系爭不動產買賣僅在磋商階段即告破
    局，就契約必要之點，尚未達成合意，買賣契約既尚未成立
    ，原告即無從請求居間報酬。並聲明：原告之訴駁回，願供
    擔保請准宣告免予假執行。
(二)、被告乙○○部分：
    被告乙○○確實有收受原告交付之 200萬元支票，但性質是
    斡旋金，並非定金，且被告乙○○是被告甲○○的居間人，
    並非代理人。並聲明：原告之訴駁回，願供擔保請准宣告免
    予假執行。
    理  由
一、程序方面：
    按主觀的預備訴之合併，縱其先、備位之訴之訴訟標的容或
    不同，然二者在訴訟上所據之基礎事實如屬同一，攻擊防禦
    方法即得相互為用，而不致遲滯訴訟程序之進行。苟於備位
    訴訟之當事人未拒卻而應訴之情形下，既符民事訴訟法所採
    辯論主義之立法精神，並可避免裁判兩歧，兼收訴訟經濟之
    效，自為法之所許，有最高法院94年台抗字第 980號裁定意
    旨可資參照。查本件原告追加以被告乙○○之主觀預備訴之
    合併，其在訴訟上所據之契約關係基礎事實係屬同一，雖被
    告之訴訟代理人於本院98年 6月11日言詞辯論時已到場聲明
    不同意原告所為之上開主觀的預備訴之合併追加，然於本院
    98年11月 4日言詞辯論期日表示同意應訴，揆諸上揭裁判意
    旨，原告所為主觀的預備訴之合併追加，即屬合法，先予敘
    明。
二、兩造不爭執之事項：
    原告曾於97年9月26日交付由訴外人名峰科技股份有限公司
    簽發，發票日97年10月30日，票號0000000，面額200萬元，
    受款人為被告甲○○之支票1紙予乙○○，由乙○○簽收。
三、爭執事項及本院之判斷：
１、先位聲明部分：
    原告先位聲明主張買賣契約係成立於名峰公司與被告甲○○
    ，被告甲○○又與原告間成立居間契約，據此請求被告甲○○應給付居間報酬，惟被告甲○○抗辯被告乙○○並非其代
    理人，則本件首應論斷被告乙○○是否為被告甲○○之代理
    人。就此，被告甲○○已否認授權被告乙○○為其代理人，
    被告乙○○復未提出證據證明業已取得被告甲○○之授權，
    而據證人戊○○即原告公司之行銷專員於本院98年7月14日
    言詞辯論庭到庭證述：名峰公司想要買系爭不動產，委託伊
    去問地主要不要賣，現場有一位地主的員工姓莊說買賣要找
    地主的小舅子乙○○談，莊先生給伊小舅子的電話，伊便打
    電話過去，乙○○說廠房要賣一坪20萬元，伊說現在沒有這
    個行情，乙○○讓伊去問伊的客戶看看，伊就跟名峰公司報
    告這個狀況，名峰公司遂出價17萬5千元，叫伊去談，伊跟
    乙○○回報，乙○○說別家仲介出到18萬5千元，差太多，
    伊問多少要賣，乙○○說19萬元。中間伊跟乙○○談仲介費
    的事，伊說仲介費為總價百分之2，乙○○說知道沒問題，
    伊就回去跟名峰公司談，隔天名峰公司就叫伊去拿斡旋金20
    0萬元，名峰公司開價一坪18萬8千元，伊就跟乙○○談，乙○○要伊傳真斡旋金的支票跟收據，然後說要傳給姊夫甲○○看，到七點多，伊跟乙○○聯絡，乙○○說這個價格他姊
    夫接受沒問題了，伊就回報給買方確認對方同意這個價格，
    買方就說隔天要看建物，然後伊跟乙○○確認仲介費，乙○○說有跟他姊夫講了，後來伊跟乙○○聯絡說買方隔天要到
    現場看建物，乙○○就說好，問幾點到，乙○○也要去認識
    一下，伊就約了時間，乙○○較晚到，說是去會計師拿資料
    ，看了之後大家互道恭喜就去吃飯。在餐廳吃飯的時候，乙○○就收下這張200萬元支票，伊說金額既然已經接受，這
    張支票就轉為訂金，乙○○便收下說要回去報告他姊夫看什
    麼時候回來簽約，吃完飯要離席的時候，伊再跟乙○○說仲
    介費要跟你姊夫確認一下，乙○○說沒問題，已經跟他姊夫
    報告過仲介費的事沒有問題。乙○○沒有明白跟伊說可以代
    表他姊夫，但乙○○說臺灣的事都是他在處理，他姊夫說沒
    有問題。簽收該支票時，伊有拿一張制式的收據給乙○○簽
    收，但乙○○說看不懂，所以才又另外拿一張手寫的，給乙○○簽收。伊沒有要求乙○○提出所有權人的授權書，是因
    為乙○○說別家仲介叫他寫但他都沒有寫，伊想別家沒要求
    也就沒有要求了等語在卷觀之，足見原告均係片面與被告乙○○洽談系爭不動產之買賣事宜及居間契約報酬等之約定，
    並未與被告甲○○接觸，亦未向被告乙○○取得被告甲○○
    之授權書，證人戊○○所指已回報賣方收取定金及同意買賣
    價格，並同意約定仲介費用為買賣價金之2％云云，均係由
    被告乙○○片面告稱被告甲○○已同意，是尚難遽謂被告乙○○係被告甲○○之合法代理人。被告乙○○既係無代理權
    人，原告所指居間報酬約定，復未經被告甲○○承認，依法
    對被告甲○○自不發生效力，從而原告先位聲明主張居間契
    約係成立於原告與被告甲○○間，而請求被告甲○○給付居
    間報酬云云，即屬無據，尚難准許。
２、備位聲明部分：
(一)、按無代理權人，以他人之代理人名義所為之法律行為，對於
    善意之相對人，負損害賠償之責。民法第 110條定有明文。
    又按當事人主張有利於己之事實者，就其事實有舉證之責任
    。但法律別有規定，或依其情形顯失公平者，不在此限。民
    事訴訟法第277條亦有規定。經查，本件被告乙○○無代理
    權而自稱代理被告甲○○而與名峰公司成立系爭不動產買賣
    契約、與原告成立上開居間契約，業經認定如前，然被告甲○○否認其有授權被告乙○○代為處理事務，被告乙○○亦
    未舉證證明其係有權代理被告甲○○，原告並主張其係善意
    相對人，依上開規定，被告乙○○自應負無權代理人之損害
    賠償責任，而被告乙○○苟有代理權，依通常情形，原告本
    可依約定取得百分之2報酬之預期利益，是被告乙○○依民
    法第216條規定，應賠償原告所失利益，而應就原告原所得
    請求之居間契約報酬賠償之。
(二)、按稱居間者，謂當事人約定，一方為他方報告訂約之機會或
    為訂約之媒介，他方給付報酬之契約。居間人，以契約因其
    報告或媒介而成立者為限，得請求報酬。民法第565條、第5
    68條第1項分別定有明文。本件被告雖以系爭不動產契約僅
    在磋商階段，尚未成立，被告乙○○雖在簽收單據上載明「
    定金」，然定金之法律效果僅是推定契約成立，並非視為契
    約成立，是本件買賣契約不成立云云置辯。然查，觀之被告
    乙○○簽收之支票影本及其上所載文字為：「茲收到台北縣
    泰山鄉○○路7號買賣訂金＄2,000,000元整。簽收人：乙○○（並蓋有私章）。2008.09.26.每坪價金18.8萬。總價：
    壹億陸仟玖佰零陸萬元。地號：泰林段99地號總面積899.23
    坪（依權狀為準）」，此有該簽收單據及支票影本在卷可稽
    （參本院卷第7頁），復為被告所不爭執，顯足認定被告乙○○基於收受定金之意思而簽收該支票甚明。而按民法第24
    8條規定，訂約當事人之一方，由他方受有定金時，推定其
    契約成立。是本件原告顯已居間完成買賣契約之成立甚明。
    次查，證人戊○○於本院98年7月14日言詞辯論庭到庭證述
    ：名峰公司想要買系爭不動產，委託伊去問地主要不要賣，
    現場有一位地主的員工姓莊說買賣要找地主的小舅子乙○○
    談，莊先生給伊小舅子的電話，伊便打電話過去，乙○○說
    廠房要賣一坪20萬元，伊說現在沒有這個行情，乙○○讓伊
    去問伊的客戶看看，伊就跟名峰公司報告這個狀況，名峰公
    司遂出價17萬5千元，叫伊去談，伊跟乙○○回報，乙○○
    說別家仲介出到18萬5千元，差太多，伊問多少要賣，乙○○說19萬元。中間伊跟乙○○談仲介費的事，伊說仲介費為
    總價百分之2，乙○○說知道沒問題，伊就回去跟名峰公司
    談，隔天名峰公司就叫伊去拿斡旋金20 0萬元，名峰公司開
    價一坪18萬8千元，伊就跟乙○○談，乙○○要伊傳真斡旋
    金的支票跟收據，然後說要傳給姊夫甲○○看，到七點多，
    伊跟乙○○聯絡，乙○○說這個價格他姊夫接受沒問題了，
    伊就回報給買方確認對方同意這個價格，買方就說隔天要看
    建物，然後伊跟乙○○確認仲介費，乙○○說有跟他姊夫講
    了，後來伊跟乙○○聯絡說買方隔天要到現場看建物，乙○○就說好，問幾點到，乙○○也要去認識一下，伊就約了時
    間，乙○○較晚到，說是去會計師拿資料，看了之後大家互
    道恭喜就去吃飯。在餐廳吃飯的時候，乙○○就收下這張
    200萬元支票，伊說金額既然已經接受，這張支票就轉為訂
    金，乙○○便收下說要回去報告他姊夫看什麼時候回來簽約
    ，吃完飯要離席的時候，伊再跟乙○○說仲介費要跟你姊夫
    確認一下，乙○○說沒問題，已經跟他姊夫報告過仲介費的
    事沒有問題。乙○○沒有明白跟伊說可以代表他姊夫，但乙○○說臺灣的事都是他在處理，他姊夫說沒有問題。簽收該
    支票時，伊有拿一張制式的收據給乙○○簽收，但乙○○說
    看不懂，所以才又另外拿一張手寫的，給乙○○簽收。伊沒
    有要求乙○○提出所有權人的授權書，是因為乙○○說別家
    仲介叫他寫但他都沒有寫，伊想別家沒要求也就沒有要求了
    等語在卷，亦足認被告乙○○為無代理權人卻自為代理與原
    告間成立居間契約。嗣原告亦已媒介買賣契約成立，並經被
    告乙○○收取名峰公司之定金支票在案。是本件原告備位聲
    明以契約因其報告或媒介成立而得請求報酬，並主張被告乙○○無權代理應負賠償責任，為有理由。
(三)、末按不動產經紀業管理條例所稱之經紀業係指依本條例規定
    經營仲介或代銷業務之公司或商號，不動產經紀業管理條例
    第4條第4款定有明文，而不動產之買賣、互易、租賃或代理
    銷售，非由經紀業仲介或代銷者，不適用本條例第22條第1
    項之規定，不動產經紀業管理條例施行細則第24條亦有規定
    。查本件原告詮倫企業管理顧問有限公司否認其係依該條例
    規定經營仲介或代銷業務者，而據被告提出之原告公司基本
    資料查詢表記載，原告所營事業資料第2項為「房屋租售之
    介紹業務」，僅此尚無法證明原告係依不動產經紀業管理條
    例規定而經營仲介或代銷業務之公司者，依照上開規定說明
    ，被告主張原告應適用該條例第21、22條規定云云，即屬無
    據。
(四)、至證人己○○到庭證述被告甲○○後來有到現場並洽談系爭
    不動產買賣契約具體細節等語乙節，僅關乎嗣後名峰公司與
    被告甲○○間不動產買賣契約是否另行合意成立之問題，而
    與原告得否基於居間契約請求報酬無涉，附此敘明。
四、綜上所述，原告先位聲明之全部主張，並無可採，被告甲○○之抗辯尚屬有據。從而，原告提起本件訴訟，請求先位聲
    明被告甲○○應給付居間報酬338萬1200元，為無理由，應
    予駁回。其備位聲明請求被告乙○○為無代理權人應賠償報
    酬之損害338萬1200元及自起訴狀繕本送達之翌日即98年7月
    9日起至清償日止，按週年利率5%計算利息部分，則為有理
    ，應予准許。
五、原告與被告均陳明願供擔保，聲請宣告假執行或免為假執行
    ，經核原告勝訴部分，合於法律規定，爰分別酌定相當之擔
    保金額宣告之；原告其餘假執行之聲請，因訴之駁回而失所
    依據，不予准許。
六、本件事證已臻明確，兩造其餘攻擊防禦方法及舉證，經本院
    審酌後，或與本件之爭執無涉，或對本件判決結果不生影響
    ，爰不一一論述，併此敘明。
七、據上論結，依民事訴訟法第79條、第390條第2項、第392條
    ，判決如主文。
中    華    民    國    98    年    11    月    18    日
                  民事第三庭    審判長法  官  朱耀平
                                      法  官  張紫能
                                      法  官  吳金芳
以上正本係照原本作成。
如對本判決上訴，須於判決送達後20日內向本院提出上訴狀。
中    華    民    國    98    年    11    月    20    日
                                      書記官  黃美雲


司法院資訊處製作；財團法人民間司法改革基金會備份。
